最高法院刑事判決　　　　　　九十四年度台上字第一三五五號
　　上　訴　人　甲○○
　　　　　　　　　　　　在押.
　　上　訴　人　乙○○
　　　　　　　　　　　　在押.
上列上訴人等因殺人案件，不服台灣高等法院高雄分院中華民國
九十三年十月二十八日第二審更審判決（九十三年度上重更(一)字
第六號，起訴案號：台灣高雄地方法院檢察署九十一年度偵字第
二五六五０號），提起上訴，本院判決如下：
    主  文
原判決撤銷，發回台灣高等法院高雄分院。
    理  由
本件原判決認定（一）、上訴人甲○○、乙○○與已判決確定共
同被告洪瀅任、吳仁傑彼此認識並有交情；而甲○○與胡家豪間
，因胡家豪前於甲○○經營之中古車行兼職擔任業務工作，雙方
因佣金問題時生齟齬。民國九十一年十一月二十日凌晨三時許，
胡家豪電邀友人洪瓊宗至高雄市前金區○○○街一０四號二樓甲
○○經營之「鈴俐時尚酒吧」，欲找甲○○商議佣金問題，及至
是日凌晨三時三十分許，洪瓊宗駕駛車號ＺＭ─二六四０號自用
小客車載胡家豪抵達「鈴俐時尚酒吧」，二人先與胡家豪事先約
好之友人張欽棠同桌飲酒。此時甲○○因與乙○○在外飲酒，亦
事先以行動電話向當時在酒吧一樓之洪瀅任確認胡家豪已到達酒
吧後，隨即與乙○○二人開車返回酒吧，途中甲○○告知乙○○
，回酒吧後要訓斥胡家豪等語。嗣甲○○返回酒吧後，便邀請胡
家豪與洪瓊宗同桌飲酒，乙○○亦陪在一旁飲酒。席間，甲○○
出言數落訓斥胡家豪，不久，甲○○見有客人到酒吧捧場，遂先
行過去招呼，洪瓊宗亦走出酒吧接聽行動電話，獨留乙○○與胡
家豪同桌飲酒，因胡家豪數度要甲○○過來飲酒，引起乙○○不
滿，二人發生衝突，甲○○見狀示意乙○○帶胡家豪到酒吧外處
理，乙○○即將胡家豪強押到酒吧一樓騎樓，隨即要將胡家豪強
押上停放於酒吧騎樓旁（即光復三街路旁）洪瓊宗所駕駛之ＺＭ
─二六四０號自用小客車內，因無法取得鑰匙而作罷。乙○○旋
即又將胡家豪押往停放於酒吧對街即文武二街旁，平日由洪瀅任
駕駛之車號Ｊ五─０三五三號自小客車內，因胡家豪反抗，乙○
○遂先徒手毆打胡家豪，並叫洪瀅任拿鋁球棒給他，此時胡家豪
趁隙逃脫，吳仁傑在旁見聞，竟基於幫助乙○○等人傷害、妨害
自由之犯意，推擠拉扯胡家豪，使胡家豪無法即時逃離現場，致
使乙○○得以承上開犯意，持洪瀅任交付之鋁球棒繼續毆擊胡家
豪之腿部及手臂，胡家豪因而傷重無法行動，而乙○○仍續將腿
部已受重創之胡家豪押入前述自小客車後座，叫喚洪瀅任過來開
車，並帶刀子。此時，甲○○見胡家豪反抗，即犯意提升與乙○
○、洪瀅任共同基於將已受傷之胡家豪押往偏僻處圍毆、凌虐，
預見發生死亡之結果，並不違背其本意之殺人不確定犯意聯絡，
直呼洪瀅任過去開車，洪瀅任聞言，從吧台上拿取一支水果刀後
過去開車，甲○○隨後拿一包鹽巴交給洪瀅任，接著乙○○追問
鋁球棒去處，洪瀅任答以放在酒吧內，乙○○隨即叫甲○○將鋁
球棒拿過來，甲○○轉身拿取鋁球棒，並指示「載出去處理！」
（台語）等語，洪瀅任隨即駕駛上開車號Ｊ五─０三五三號自小
客車後載胡家豪及乙○○離去。（二）、乙○○在車內告知洪瀅
任將車開往高雄縣大樹鄉方向，惟因洪瀅任對前往大樹鄉路線不
熟，即自行將車開往高雄縣大寮鄉偏遠處，及至同日凌晨五時九
分許，車行至高雄縣大寮鄉○○村○○路往南方向三００公里處
東向高屏溪河床產業道路內近七００公尺之偏遠處，乙○○即喝
令胡家豪以爬行方式爬出車外，胡家豪下車後，即向洪瀅任懇求
，洪瀅任乃以其所有 0000000000 號行動電話撥打甲○○所使用
0000000000號行動電話，撥通後，交由胡家豪與甲○○對話，電
話中，胡家豪一再要求甲○○不要如此待他。甲○○已知胡家豪
身陷之處境，應可預見其不利之結果，而容任該結果之發生，未
出言制止，乙○○待胡家豪掛斷電話後，為恐他人發現犯行，並
防止胡家豪對外聯絡求援，即命胡家豪交出身上所有皮包、證件
及手機等足以辨識其身分之物，惟因胡家豪身著背心，其中一支
GSP1800 型手機置於襯衫胸口處未被發現，乙○○即承上開傷害
犯意，先接續持鋁球棒毆擊胡家豪腿部、背部數下，經洪瀅任制
止後始罷手。另拿出水果刀在胡家豪後背腰部劃四刀，再用鹽巴
灑在劃傷之傷口上，洪瀅任見此即對乙○○說：「走了」，惟乙
○○卻回稱：「如果今天他（指胡家豪）不出事，換我有事」等
語，洪瀅任聞言，竟未加制止，逕自前去倒車。斯時，乙○○又
持鋁球棒猛力毆擊胡家豪後腦部四下，洪瀅任於倒車時見狀亦預
見胡家豪死亡之結果，而容任該結果之發生，未前往制止，隨即
開車載乙○○離開現場。途中，洪瀅任接獲甲○○來電詢問結果
，經洪瀅任告知上情後，甲○○亦未指示將胡家豪送醫，對其死
亡結果之發生，亦不違背其本意，僅要洪瀅任、乙○○二人前往
高雄市○○路上「萊茵河餐廳」見面，乙○○於車行經高雄縣鳳
山市○○路某處，將鹽巴隨意往車外丟棄。及至餐廳時，又將作
案用之鋁球棒、水果刀各一支分別棄置於餐廳對面騎樓旁及水溝
中，再進入餐廳，告知甲○○案發詳細情形，甲○○於談論中態
度平和地陳稱「處理了就算了」（台語）等語。乙○○則趁隙另
將胡家豪所交付之皮包、證件丟棄於餐廳廁所垃圾桶中，並另行
起意，意圖為自己不法之所有，將胡家豪所交付之GSP1800 型手
機一支，變易持有為所有之意思，予以侵占入己（此部分已經第
一審判處罪刑確定）。（三）、是日上午七時三十分許，經人發
現胡家豪屍體，報警處理。胡家豪全身受有多處鈍器傷、切割傷
痕跡，最後因頭部鈍器傷導致頭皮下血腫形成，頭顱骨嚴重骨折
，腦部呈瀰漫性蜘蛛網膜下出血而死亡。嗣經警於胡家豪身上取
出未交給乙○○之手機，查出胡家豪身分；另洪瀅任於警未發覺
其犯罪前，主動向高雄市政府警察局新興分局自首而接受裁判，
而循線查獲上情，並於乙○○身上起出胡家豪所有之GSP1800 型
手機一支等情。因而撤銷第一審關於乙○○殺人及甲○○部分之
科刑判決，改判仍論處甲○○、乙○○共同殺人罪刑（均處無期
徒刑，褫奪公權終身），固非無見。
惟查(一)、有罪判決書之事實一欄，為判斷其適用法律當否之準據
，法院應將依職權認定與論罪科刑有關之事實，翔實記載，然後
於理由內逐一說明其憑以認定之證據，並使事實認定與理由說明
，互相適合，方為合法。倘事實認定與理由說明，不相一致，或
事實與理由之記載，前後齟齬，按諸刑事訴訟法第三百七十九條
第十四款後段規定，均屬判決理由矛盾之當然違背法令。依原判
決事實欄所記載「此時，甲○○見胡家豪反抗，即犯意提升與乙
○○、洪瀅任共同基於將已受傷之胡家豪押往偏僻處圍毆、凌虐
，預見發生死亡之結果，並不違背其本意之殺人不確定犯意聯絡
，直呼洪瀅任過去開車，洪瀅任聞言，從吧台上拿取一支水果刀
後過去開車，甲○○隨後拿一包鹽巴交給洪瀅任，接著乙○○追
問鋁球棒去處，洪瀅任答以放在酒吧內，乙○○隨即叫甲○○將
鋁球棒拿過來，甲○○轉身拿取鋁球棒，並指示『載出去處理！
』（台語）等語，洪瀅任隨即駕駛上開車號Ｊ五─０三五三號自
小客車後載胡家豪及乙○○離去」（見原判決第三頁）。似認定
乙○○、甲○○與洪瀅任三人係在酒吧外，乙○○將被害人胡家
豪押上車之時，即有共同殺人之犯意聯絡。然原判決理由又以其
等殺人不確定故意之犯意聯絡，是在甲○○接聽行動電話之時（
即當日凌晨五時九分許），知悉被害人所陷之處境，應可預見，
被害人發生死亡之結果，未出言制止容任該結果之發生（見原判
決第十四、十五頁）。究竟上訴人等與洪瀅任何時形成共同殺人
之犯意聯絡，事實記載與理由認定，不相一致，已有理由矛盾之
違法。且事實果如原判決所認上揭電話通話時或之前，上訴人等
與洪瀅任已提升其原來傷害犯意為共同殺人之不確定犯意聯絡，
則在此之後，乙○○以鋁球棒毆擊被害人腿、背部，或以水果刀
劃其背部及灑鹽巴在傷口等行為（見原判決第四頁），均應認係
殺人之接續行為，不另論以傷害罪，始符法則，乃原判決又認乙
○○係承原來傷害犯意為之，亦有矛盾，構成撤銷之原因。(二)、
原判決雖認上訴人等與洪瀅任應構成刑法第三百零二條第一項之
妨害自由之共同正犯。然原判決事實僅記載「……二人（按指乙
○○與被害人）發生衝突，甲○○見狀示意乙○○帶胡家豪到酒
吧外處理，乙○○即將胡家豪強押到酒吧一樓騎樓，隨即要將胡
家豪強押上停放於酒吧騎樓旁（即光復三街路旁）洪瓊宗所駕駛
之ＺＭ─二六四０號自用小客車內，因無法取得鑰匙而作罷。乙
○○旋即又將胡家豪押往停放於酒吧對街即文武二街旁，平日由
洪瀅任駕駛之車號Ｊ五─０三五三號自小客車內，因胡家豪反抗
，乙○○遂先徒手毆打胡家豪，並叫洪瀅任拿鋁球棒給他，此時
胡家豪趁隙逃脫，吳仁傑在旁見聞，竟基於幫助乙○○等人傷害
、妨害自由之犯意，推擠拉扯胡家豪，使胡家豪無法即時逃離現
場，致使乙○○得以承上開犯意，持洪瀅任交付之鋁球棒繼續毆
擊胡家豪之腿部及手臂，胡家豪因而傷重無法行動，而乙○○仍
續將腿部已受重創之胡家豪押入前述自小客車後座，叫喚洪瀅任
過來開車，並帶刀子……」（見原判決第二、三頁），至於上訴
人等與洪瀅任是否一開始即有妨害自由之犯意聯絡？又殺人犯意
提升前之傷害行為是否亦基於共同犯意聯絡為之？原判決事實欄
並未詳加認定記載，事實尚欠明瞭，難謂於犯罪事實已有合法之
認定。(三)、原判決犯罪事實認定甲○○於酒吧外，叫洪瀅任去開
車及向乙○○指示「載出去處理」等行為，足以證明甲○○與洪
瀅任、乙○○有共同殺害被害人之犯意聯絡。惟原判決理由復記
載引用乙○○於原審供稱：我是聽甲○○的指示，他叫我帶被害
人出去處理，意思是要帶出去打等語（見原判決第八頁第六行至
第八行）。所引用之證據又認甲○○與乙○○之間僅有共同傷害
之犯意聯絡。原判決此部分認定顯有理由矛盾之違誤。以上或係
上訴意旨所指摘，或為本院得依職權調查之事項，應認原判決仍
有撤銷發回更審之原因。至原判決不另諭知無罪部分，基於審判
不可分之原則，併予發回。
據上論結，應依刑事訴訟法第三百九十七條、第四百零一條，判
決如主文。
中　　華　　民　　國　九十四　年　　三　　月　 十八 　日
                      最高法院刑事第十一庭
                          審判長法官  洪　清　江
                                法官  石　木　欽
                                法官  李　伯　道
                                法官  韓　金　秀
                                法官  林　勤　純
      本件正本證明與原本無異
                                      書  記  官
中　　華　　民　　國　九十四　年　　三　　月　二十八　日
                                                      Ｔ
